臺北高等行政法院判決
                                     100年度訴字第1831號
                                   100年12月22日辯論終結
原      告　李月英
被      告　銓敘部
代　表　人　張哲琛（部長）
訴訟代理人　陳韻竹
            周佩芳
上列當事人間優惠存款事件，原告不服公務人員保障暨培訓委員
會中華民國100 年8 月23日100 公審決字第0274號復審決定，提
起行政訴訟，本院判決如下：
    主  文
原告之訴駁回。
訴訟費用由原告負擔。
    事實及理由
一、事實概要：
    原告原係財政部科員，於民國100 年1 月16日屆齡退休，經
    被告99年12月13日部退二字第0993285124號函，按其公務人
    員退撫新制實施前、後任職年資22年8 個月及15年6 個月15
    天，依其選擇審定退撫新制實施前、後年資19年及16年，分
    別核給退撫新制實施前、後月退休金79% 及32% ，同函說明
    三備註(三)1.記載，原告新制實施前公保養老給付得辦理優惠
    存款金額，依100 年1 月1 日施行之公務人員退休法（下稱
    退休法）第32條第2 項至第4 項規定，審定為新臺幣（下同
    ）984,200 元。嗣被告為應公務人員公保養老給付優惠存款
    措施再調整方案，依100 年2 月1 日新訂施行之退休公務人
    員一次退休金與養老給付優惠存款辦法（下稱優存辦法）規
    定，以100 年5 月5 日部退二字第1003344437號函（下稱原
    處分），重新核算原告自100 年2 月1 日起之公保養老給付
    得辦理優惠存款金額為326,534 元。原告不服，提起復審，
    經遭駁回，遂向本院提起行政訴訟。
二、本件原告主張：
  (一)原處分及復審決定以原告退休生效日（100 年1 月16日）後
    訂定之100 年2 月1 日優存辦法為據，變更原告得辦理優惠
    存款之金額326,534 元，違反法律不溯及既往等原則：
  1.按中央法規標準法第13條、第14條、第22條第2 項及第3 項
    規定，法規命令之效力，自發布施行而生效，因廢止而向後
    失其效力。是以，行政法規於廢止前仍屬有效之法規，應予
    適用。次按100 年1 月1 日施行之優存辦法第7 條第1 項、
    第2 項及第8 條第1 項前段規定（亦為現行100 年2 月1 日
    優存辦法第7 條第1 項、第2 項及第8 條第1 項前段規定）
    ，退休人員係依退休主管機關核發之退休審定函，向受理優
    惠存款機關辦理優惠存款，並以退休主管機關核定之額度簽
    訂優惠存款契約，準此，優惠存款額度一經退休主管機關核
    定並辦理優惠存款契約，該事實即已完結，核定後始發布之
    辦法自不得溯及適用於發布前之事實，否則違反法規不溯及
    既往原則。
  2.本案所涉之優存辦法，於99年11月22日經考試院考臺組貳二
    字第09900090551 號令、行政院院授人給字第09900282702
    號令會同訂定發布，並自100 年1 月1 日施行；嗣於100 年
    2 月1 日經考試院考臺組貳二字第10000009312 號令及行政
    院院授人給字第10000238412 號令會同發布廢止99年11月22
    日訂定發布之優存辦法，自100 年2 月1 日生效在案。從而
    ，於100 年1 月1 日至同年月31日止，該100 年1 月1 日施
    行之優存辦法係合法有效之法規命令，於此期間發生合於該
    優存辦法規範之事項，自應適用該優存辦法。原告為兼具退
    撫新制實施前、後任職年資之退休人員，於100 年1 月16日
    屆齡退休並支領月退休金，即應適用退休時有效之退休法第
    32條及100 年1 月1 日施行之優存辦法第4 條規定，依原告
    退休年資35年（舊制19年5 個月，新制15年7 個月），得辦
    理優惠存款金額為984,200 元，每月得領取孳息14,763元。
    再據被告99年12月13日部退二字第0993285124號審定函，顯
    見優惠存款額度一經被告核定，立即發生效力，並訂於優惠
    存款契約中，即告完結。原處分及復審決定變更以原告退休
    生效日後100 年2 月1 日始發布施行之優存辦法第4 條規定
    ，重新核定原告得辦理優存金額為326,534 元，枉顧中央法
    規標準法規定，將原告100 年1 月16日發生之退休事實，適
    用退休時並不存在之100 年2 月1 日優存辦法，違反法律不
    溯及既往原則，已有適用法令之違誤。
  3.依司法院釋字第574 號、第605 號解釋意旨，法律原則上不
    得溯及生效日之前發生效力；如人民依該修正前之法律已取
    得之權益及因此所生之合理信賴，法律即應予保護。原告於
    100 年1 月16日屆齡退休，依退休當時有效之退休法第32條
    及100 年1 月1 日施行之優存辦法規定，已取得以984,200
    元辦理優惠存款，每月領取孳息14,763元之權利，並依此取
    得之權利作生活規劃。被告嗣依100 年2 月1 日始訂定之優
    存辦法變更原核定，致原告得辦理優惠存款金額短少657,66
    6 元，進而每月得領取之孳息短少9,865 元，致原告原本因
    99年12月13日部退二字第0993285124號函取得之權益，受到
    每月9,865 元之損害，原本計劃事項亦無實現之可能。換言
    之，被告執憑此等一般人無可預期法令變更之100 年2 月1
    日優存辦法規定，重行核算原告自100 年2 月1 日得辦理優
    惠存款金額，使原告以984,200 元辦理優惠存款，每月領取
    孳息14,763元，僅有半個月，其餘自100 年2 月1 日起依重
    行核算後之326,534 元辦理續存，每月領取孳息4,898 元，
    已嚴重侵害原告權益，應予撤銷。
  (二)關於被告命原告於100 年6 月30日前，以調減後之優惠存款
    額度326,534 元與臺灣銀行股份有限公司（下稱臺灣銀行）
    西湖分行換約續存，係要求原告於優惠存款契約期間未屆滿
    即換約，乃對於相同事項為不同處理，違反行政自我拘束原
    則及行政程序法第6 條規定之平等原則，應予撤銷：
  1.被告前以95年10月23日部退三字第0952713098號函核定訴外
    人湯麗珍得辦理優惠存款之金額為962,267 元，嗣於99年12
    月1 日以部退二第0993277218號函，重新核算湯麗珍得辦理
    續存金額為783,867 元，並命其於原優惠存款契約期滿後辦
    理續存，有公務人員保障暨培訓委員會（下稱保訓會）100
    年3 月29日100 公審決字第0037號復審決定及鈞院100 年度
    簡字第407 號判決可稽，足徵被告對於因法令變更而調整優
    惠存款額度，若調整後之優惠存款額度較原核定為低者，均
    待原優惠存款契約期滿後換約續存時，始適用調整後之優惠
    存款額度。
  2.另保訓會100 年5 月10日100 公審決字第0100號復審決定略
    以：「事實：原告……前經彰化縣政府（即彰化縣政府以94
    年12月14日府人三字第0940242567號函核定，……優惠存款
    之金額原為……594,700 元），嗣彰化縣政府……以99年12
    月8 日府人三字第0990310782V 號函，重新核算原告於其原
    優惠存款契約期滿後，得辦理續存之金額為440,200 元。…
    …理由：……三、綜上，彰化縣政府……99年12月8 日府人
    三字第0990310782V 號函，核算原告之公保養老給付得辦理
    優惠存款之金額，於其原優惠存款契約期滿後，得辦理續存
    之最高金額為440,200 元。」等語，可見地方政府對於因法
    令變更而致調整優惠存款額度，且優惠存款額度較原核定為
    低者，亦係待原優惠存款契約期滿後換約續存時，始適用調
    整後之優惠存款額度。凡此，足徵變更後之優惠存款額度較
    原核定為低者，均係待原優惠存款契約期滿換約續存時，適
    用調整後之優惠存款額度，此乃行政慣例。故本件自應於原
    優惠存款契約期滿後，再依重行核定之金額辦理換約續存，
    否則即違反行政程序法第6 條規定及行政自我拘束原則。
  (三)退一步言，縱認本件有100 年2 月1 日施行之優存辦法適用
    ，依該辦法第5 條第3 項規定，應自原優惠存款契約期滿（
    102 年1 月15日）後，始依重新核定之得辦理優惠存款金額
    326,534 元換約續存：
  1.按100 年2 月1 日施行之優存辦法第5 條第1 項及第3 項之
    立法意旨，乃作為優存辦法、退休公務人員公保養老給付金
    額優惠存款要點（下稱優存要點）之過渡條款，以保護因行
    政法規變更，避免退休公務人員之權利受損。又100 年2 月
    1 日施行之優存辦法第5 條第3 項之「第1 項人員」，依同
    條第1 項規定「本辦法施行前已退休人員……」及第15條規
    定「本辦法自中華民國100 年2 月1 日施行」，應指100 年
    2 月1 日以前退休，且兼具退撫新制實施前、後任職年資，
    支（兼）領月退休金之公務人員，包括100 年1 月1 日至1
    月31日間退休之公務人員，否則，不啻將上開「本辦法施行
    前」認定「100 年1 月1 日前」，進而將100 年2 月1 日優
    存辦法溯及自100 年1 月1 日適用。
  2.原告為兼具退撫新制實施前、後任職年資之退休人員，於10
    0 年1 月16日退休，倘依原優存要點第3 條規定計算得辦理
    優惠存款金額為1,101,870 元，依100 年1 月1 日施行之優
    存辦法第4 條規定計算得辦理優惠存款金額為984,200 元，
    均高於100 年2 月1 日施行之優存辦法第4 條規定計算金額
    326,534 元。是以，依100 年2 月1 日施行之優存辦法第5
    條第3 項規定及上開說明，原告於100 年1 月16日退休生效
    ，自應於原優惠存款契約期滿（102 年1 月15日）後再依10
    0 年2 月1 日施行之優存辦法第4 條及第5 條規定重行核算
    之金額，辦理換約續存。原處分及復審決定以100 年2 月1
    日始發布施行之優存辦法第4 條規定，核算原告自100 年2
    月1 日起得辦理優惠存款金額為326,534 元，且要求原告於
    原優惠存款契約期滿（102 年1 月15日）前之100 年6 月30
    日前辦理換約，即違反100 年2 月1 日施行之優存辦法第5
    條第3 項規定，應予撤銷。
  (四)又99年8 月4 日修正退休法第32條、99年11月22日訂定100
    年1 月1 日施行之優存辦法及100 年2 月1 日施行之優存辦
    法，係考量優惠存款制度涉及退休公務人員重要權利，有法
    制化必要之目的，從而，是項優存辦法之訂定，更應注重立
    法之妥適性，不得因其屬政策性補助措施，無視合理補救措
    施之建置或過渡條款之訂定，進而損害退休人員應受法律保
    護之權益。本件所涉之優存辦法於99年11月22日發布，100
    年1 月1 日施行，惟僅施行1 個月，旋於100 年2 月1 日廢
    止，並同年月日公布施行100 年2 月1 日優存辦法，此等法
    規命令變動之迅速，實已超乎一般可得預期，違反法治國法
    安定原則，已有未洽，復又未於100 年2 月1 日優存辦法訂
    定補救措施或過渡期間（倘鈞院否定100 年2 月1 日優存辦
    法第5 條第3 項有關契約期滿後辦理換約續存為補救措施）
    ，致令原告得辦理優惠存款金額短少657,666 元，進而每月
    得領取之孳息短少9,865 元，原本計劃事項亦無實現之可能
    ，受到嚴重損害。原處分及復審決定執憑此等變動迅速之法
    規命令，重行核算原告自100 年2 月1 日起得辦理優惠存款
    金額，並命原告於原優惠存款契約期滿前辦理換約續存，違
    反司法院釋字第605 號解釋意旨及憲法法治國之法安定性原
    則、信賴保護原則，亦違反100 年2 月1 日施行之優存辦法
    第5 條第3 項規定之過渡條款等情。並聲明求為判決撤銷復
    審決定及原處分。
三、被告則以：
  (一)原告係於100 年1 月16日退休生效並支領月退休金，屬退休
    法第32條第2 項至第4 項規定之對象。爰以其退休等級為委
    任第5 職等年功俸10級520 俸點，年功俸額為33,390元，計
    算其得辦理優惠存款之金額如下：
  1.原告經被告核定之退休年資為35年，退撫新制實施前公保年
    資為17年8 個月。依優存辦法第3 條第1 項附表規定，其公
    保養老給付得辦理優惠存款之最高月數為33個月；核計其金
    額為33,390元33＝1,101,870 元。
  2.第1 階段：依退休法第32條第3 項第1 款規定，核計其退休
    所得上限比率為〔75% ＋（35－25）2%〕＝95% 。次依優
    存辦法第4 條第1 項規定，其退撫新舊制月退休金所得為〔
    （33,390元79% ＋930 元）＋（33,390元2 32% ）〕
    ＝48,678元；其優惠存款每月利息之最高金額為（33,390元
    2 95% －48,678元）＝14,763元；據以核算其得辦理優
    惠存款之最高金額為（14,763元1218% ）＝984,200 元
    。
  3.第2 階段：依優存辦法第4 條第4 項規定，核計其退休所得
    上限比率為80% ＋（35－25）1%＝90% 。次依同條第3 項
    規定，原告在職實質所得包括：(1)年功俸額33,390元；(2)平
    均之技術或專業加給19,670元；(3)以最有利方式計算之主管
    職務加給（因原告非主管人員）0 元；(4)年終工作獎金為〔
    年功俸額33,390元＋專業加給18,350元＋主管職務加給（退
    休時任非主管職務）0 元〕1.5/12＝6,468 元；總計在職
    實質所得為33,390元＋19,670元＋0 元＋6,468 元＝59,528
    元。爰其優惠存款每月利息之最高金額為59,528元90% －
    48,678元（退撫新舊制月退金）＝4,898 元；其得辦理優惠
    存款之最高金額則為4,898 元1218% ＝326,534 元。
  4.依優存辦法第4 條第1 項及第3 項規定，原告之公保養老給
    付優惠存款金額既不得超過984,200 元，且不得超過326,53
    4 元，僅得按326,534 元辦理（以1,101,870 元、984,200
    元及326,534 元三者取最低者）。綜上，被告以原處分核算
    原告公保養老給付得辦理優惠存款之金額為326,534 元，於
    法並無違誤。
  (二)退休公務人員優惠存款制度之產生，原係政府基於雇主身分
    ，有鑑於早期公務人員待遇微薄，連帶影響退休實質所得偏
    低所建立用以照顧退休公務人員退休生活之政策性福利措施
    ，有其歷史背景；正由於優惠存款措施係屬政策性福利措施
    ，故被告近年來已基於主管機關之立場，衡酌整體社經環境
    之變遷，就優惠存款之適用對象與範圍，適度調整與限縮，
    俾更切合政策目的。又為適切保障退休公務人員之優惠存款
    權益，並回應社會各界對於優惠存款法制化之期待，已於10
    0 年1 月1 日施行之退休法第32條第5 項中增訂其法源依據
    ，並依其授權，於99年11月22日訂定發布優存辦法。惟社會
    各界及輿論認為99年11月22日訂定發布之優存辦法中，對於
    退休法第32條第4 項所定「同等級現職人員待遇」之界定過
    於寬鬆，造成替代率過高之情形，甚至可能超過退休人員退
    休前實際所領之現職待遇，致未能落實退休法第32條之立法
    意旨。考試院及行政院遂於100 年2 月1 日，依退休法第32
    條之授權，重新訂定優存辦法，並重新規範「同等級現職人
    員待遇」，以符合退休法之精神。被告依前開規定審定原告
    公保養老給付得辦理優惠存款之金額，自屬於法有據。
  (三)又法規預先定有施行期間或因情事變遷而停止適用，不生信
    賴保護問題。優惠存款制度既屬政策性福利措施，在國內政
    經環境業已丕變，公務人員經濟已非昔日之難以糊口，退休
    所得已較諸一般勞工之退休所得高出許多等情境變遷下，政
    府基於現時之社會經濟狀況、財政收支情形及社會公平等公
    益原則下，適時再調整可優惠存款金額之調整方案，誠符合
    司法院釋字第525 號解釋意旨，亦合於退休法之授權意旨，
    並無違反信賴保護原則。按平等原則係指國家權力對於相同
    事件應為相同之處理，不同事件則應為不同之處理，故除有
    正當合理之事由外，否則不得為差別待遇。司法院大法官對
    平等原則亦有進一步之闡述，其中釋字第211 號解釋謂：「
    憲法第7 條所定之平等權，係為保障人民在法律上地位之實
    質平等，並不限制法律授權主管機關，斟酌具體案件事實上
    之差異及立法之目的，而為合理之不同處置。」從反面推論
    可知，平等原則對於不具差異性質之案件或無其他特殊立法
    目的者，自應給與相同之處置（司法院釋字第455 號解釋參
    照）。據此，基於相同事物應為相同處理之平等原則，退休
    人員向臺灣銀行辦理養老給付優惠存款時，必須一體適用10
    0 年2 月1 日重新訂定之優存辦法規定，當屬無疑。且依優
    存辦法規定所為之優惠存款調整措施，係在調整政府日後之
    給付範圍，對退休人員已依修正前規定領取之利息並未予以
    追繳，自無違反法律不溯及既往原則。從而已退休人員亦應
    適用100 年2 月1 日重新訂定之優存辦法規定，僅係依平等
    原則所為之一體適用，並非溯及既往。
  (四)至於原告所稱其與臺灣銀行簽訂之存款契約尚未到期，且應
    依優存辦法第5 條第3 項規定，於原優存契約期滿後，再變
    更優惠存款金額一節，說明如下：
  1.優惠存款屬政策性之福利措施，由政府編列預算支付差額利
    息，與一般存款之性質有別，自應依相關法令之規定辦理（
    僅於法令未規範部分，始有優惠存款契約之適用）。倘退休
    人員與受理優惠存款機構間之契約，得優先於優存辦法而適
    用，勢無法符合該項福利措施所欲達成之政策目的，進而更
    將損及整體社會公益。因此，目前退休人員與臺灣銀行簽訂
    之優惠儲蓄綜合存款存戶約定事項第10點規定：「優惠存款
    之儲存如因法令或主管機關相關規定變更，致額度或利率之
    計算有所變動時，應從其規定辦理，貴行毋庸另行通知。」
    此正係本於上開優惠存款之特殊性質所訂定。據上，退休人
    員辦理優惠存款，應依相關法令辦理；在優存辦法已於100
    年2 月1 日訂定發布，且已於第5 條第1 項明定本辦法施行
    前已退休人員兼具退撫新制實施前、後任職年資，且支（兼
    ）領月退休金者，於本辦法施行後，亦應重新計算其公保優
    存金額之情形下，原告與臺灣銀行所簽訂之優存契約自應予
    變更。
  2.至於優存辦法第5 條第3 項規定及其立法意旨，係針對退休
    後曾依100 年1 月1 日廢止前之優存要點第3 點之1 規定計
    算優存金額之人員，於100 年2 月1 日發布之優存辦法施行
    後，依該辦法計算所得辦理優存之金額低於依優存要點第3
    點之1 規定計算之金額時，得於優惠存款契約期滿時再適用
    優存辦法之規定。又因99年11月22日及100 年2 月1 日發布
    之優存辦法，均在調整優存要點之規定，故對因優存辦法施
    行而導致優存金額扣減者，予以適度之保障－同意其得繼續
    依優存要點第3 點之1 之規定辦理，至其契約期滿時，再適
    用優存辦法之規定。惟原告係於100 年1 月16日退休生效，
    從未依優存要點第3 點之1 規定計算，是其並無上開第5 條
    第3 項規定之適用。又99年11月22日訂定發布之優存辦法僅
    施行1 個月，外界即認為該辦法可能造成退休所得替代率過
    高之情形，爰於100 年2 月1 日重新訂定優存辦法，以落實
    退休法第32條之規範意旨，是如同意原告繼續適用99年11月
    22日訂定發布之優存辦法至契約期滿，將使退休所得替代率
    過高之情形延續，進而造成100 年2 月1 日重新訂定之優存
    辦法所欲達成之公益及退休法之意旨延緩實現；何況若僅10
    0 年1 月退休或換約者得適用99年11月22日訂定發布之優存
    辦法至契約期滿，亦不符合平等原則等語，資為抗辯。並聲
    明求為判決駁回原告之訴。
四、本件如事實概要欄所載之事實，有被告99年12月13日部退二
    字第0993285124號函（第23-24 頁）、公務人員月退休金證
    書（第29頁）、原處分（第39-40 頁）、保訓會100 年8 月
    23日100 公審決字第0274號復審決定書（第72-74 頁）等附
    原處分卷可稽，且為兩造所不爭，洵堪認定。是本件爭點厥
    在：被告重新核算原告自100 年2 月1 日起之公保養老給付
    得辦理優惠存款金額為326,534 元，是否適法有據？
  (一)按100 年1 月1 日修正施行之退休法第32條規定：「（第1
    項）退撫新制實施前任職年資，依前條或退撫新制實施前原
    規定標準核發之1 次退休金及退撫新制實施前參加公務人員
    保險年資所領取之養老給付，得由臺灣銀行股份有限公司辦
    理優惠存款。（第2 項）兼具退撫新制實施前、後任職年資
    且支（兼）領月退休金人員，其退休所得如超過最後在職同
    等級人員現職待遇之一定百分比（以下簡稱退休所得比率上
    限），在依本法支（兼）領之月退休金不作變動之前提下，
    應調整其養老給付辦理優惠儲存之金額。（第3 項）前項退
    休所得以月退休金及公保養老給付優惠存款每月利息計算；
    現職待遇以本（年功）俸加1 倍計算。退休所得比率上限計
    算如下：一、支領月退休金人員，核定退休年資25年以下者
    ，以75% 為上限；以後每增1 年，上限增加2%，最高增至95
    % 。未滿6 個月者，增加1%；滿6 個月以上未滿1 年者，以
    1 年計。……（第4 項）前項人員所領退休所得不得高於同
    等級現職人員待遇。（第5 項）第1 項1 次退休金與養老給
    付優惠存款之適用對象、辦理條件、期限、利率、利息差額
    補助、金額及前2 項退休所得、現職待遇、百分比訂定之細
    節等相關事項，由考試院會同行政院以辦法定之。……」是
    退休公務人員辦理優惠存款，已有法律依據。
  (二)次按依退休法第32條第5 項之授權，於100 年2 月1 日訂定
    施行之優存辦法第4 條、第5 條、第15條分別規定：「（第
    1 項）退休人員兼具退撫新制實施前、後任職年資且支領月
    退休金者，其每月退休所得不得超過最後在職同等級人員本
    （年功）俸加1 倍計算之退休所得比率上限及同等級現職人
    員待遇；超過者，減少其1 次性養老給付得辦理優惠存款之
    金額。（第2 項）本法第32條第2 項及第3 項所稱退休所得
    ，指依退休生效時待遇標準計算之月退休金及公保養老給付
    每月優惠存款利息之合計金額；其中月退休金包含依本法第
    30條第2 項第2 款支領之月補償金。（第3 項）本法第32條
    第4 項所稱退休所得不得高於同等級現職人員待遇，指退休
    所得不得超過下列各款給與合計金額之一定百分比；超過者
    ，減少其1 次性養老給付得辦理優惠存款之金額：一、退休
    人員最後在職時，依公務人員俸給法規規定計算每月實際支
    領本（年功）俸（薪）額，加計按各類人員適用之技術或專
    業加給及人數加權平均計算所得之各職等定額技術或專業加
    給。……三、依退休生效日當年度或前1 年度之軍公教人員
    年終工作獎金（慰問金）發給注意事項計算之全年年終工作
    獎金1/12之金額。（第4 項）前項百分比之計算，核定退休
    年資25年者，以80% 為上限；以後每增1 年，上限增加1%，
    最高增至90% 。滿6 個月以上未滿1 年之畸零年資，以1 年
    計。（第5 項）依第1 項及第3 項規定計算得辦理優惠存款
    之公保養老給付金額（以下簡稱公保優存金額）高於依前條
    規定計算之公保優存金額者，應按較低金額辦理優惠存款。
    」「（第1 項）本辦法施行前已退休人員兼具退撫新制實施
    前、後任職年資，且支（兼）領月退休金者，於本辦法施行
    後，應按中華民國99年之待遇標準，依前條規定，重新計算
    其公保優存金額。……（第3 項）第1 項人員依本辦法規定
    計算之公保優存金額如低於依原優存要點第3 點之1 規定計
    算之金額者，得於優惠存款契約期滿時，再依前條及本條規
    定辦理。……」「本辦法自中華民國100 年2 月1 日施行。
    」準此，100 年2 月1 日優存辦法施行前已退休生效之支領
    月退休金人員，於100 年2 月1 日之後辦理優惠存款之儲存
    時，應依上開優存辦法規定，重新計算其得辦理優惠存款之
    金額，俾符合100 年1 月1 日修正施行之退休法第32條規定
    意旨。
  (三)查原告兼具退撫新制實施前、後年資，係於100 年1 月16日
    退休生效並支領月退休金之退休人員，屬前揭退休法第32條
    第2 項至第4 項規範之對象。次查原告退休時敘委任第5 職
    等年功俸10級520 俸點，年功俸額為33,390元，核定退撫新
    制實施前、後年資19年及16年，分別核給退撫新制實施前、
    後月退休金79 %及32% ，退撫新制實施前公保年資為17年8
    個月，其100 年2 月1 日以後公保養老給付得辦理優惠存款
    之金額計算如下：
  1.依100 年2 月1 日廢止前及同日新訂施行之優存辦法第3 條
    第1 項附表（內同原優存要點第3 點）規定，原告公保養老
    給付得辦理優惠存款之最高月數為33個月，核計其金額為33
    ,390元33=1,101,870元。
  2.第1 階段：依退休法第32條第3 項第1 款規定，核計其退休
    所得上限比率為75% ＋（35－25）2%＝95% 。次依優存辦
    法第4 條第1 項規定，其退撫新舊制月退休金（含月補償金
    ）（乘兼領比例）所得為（33,390元79% ＋930 元）＋（
    33,390元2 32% ）＋（33,390元2 0%）＝48,678元
    ，計算其優惠存款每月利息之最高金額為33,390元2 95
    % －48,678元＝14,763元，核算其得辦理優惠存款之最高金
    額為14,763元1218% ＝984,200 元。
  3.第2 階段：依優存辦法第4 條第3 項規定，與原告最後在職
    同等級之現職人員平均每月待遇（在職實質所得）包括：(1)
    年功俸額33,390元；(2)平均之技術或專業加給19,670元；(3)
    主管職務加給0 元（因原告非主管人員）；(4)年終工作獎金
    為〔年功俸額33,390元＋專業加給18,350元＋主管職務加給
    （原告退休時非任主管職務）0 元〕1.5/12＝6,468 元；
    總計在職實質所得為33,390元＋19,670元＋0 元＋6,468 元
    ＝59,528元。次依優存辦法第4 條第4 項規定，核計其退休
    所得上限比率為80 %＋（35－25）1%＝90% 。其優惠存款
    每月利息之最高金額為59,528元90% －48,678元（退撫新
    舊制月退金）＝4,898 元，其得辦理優惠存款之最高金額為
    4,898 元1218% ＝326,534 元。
  4.依優存辦法第4 條第5 項規定，應取上開1.2.及3.所計算之
    最低金額326,534 元，為原告100 年2 月1 日以後得辦理優
    惠存款之金額。從而，被告以原處分重新核算原告自100 年
    2 月1 日起之公保養老給付得辦理優惠存款金額為326,534
    元，徵諸前揭規定及說明，洵屬有據。
  (四)原告訴稱原處分以原告退休生效日100 年1 月16日後訂定之
    100 年2 月1 日優存辦法為據，變更原告得辦理優惠存款之
    金額326,534 元，違反法律不溯及既往等原則云云。按所謂
    法規不溯及既往原則，係指新訂生效之法規，對於法規生效
    前已發生之事件，除非法規另有明文規定，原則上不得適用
    而言。系爭100 年2 月1 日訂定施行之優存辦法係直接適用
    於規定變更生效後繼續發生之事實（即公保養老給付得繼續
    辦理優惠存款之事實），僅往後生效一體適用，並未溯及於
    該優存辦法生效日（100 年2 月1 日）之前而為適用（亦即
    原處分並未溯及減損原告100 年2 月前之優惠存款利息所得
    ），自無悖於法規不溯及既往原則，亦未違反憲法法治國之
    法安定性原則。是原告上開主張，並無可採。
  (五)又被告為因應國家財經環境變遷，並衡平公務人員現職待遇
    與退休人員退休給與，適時修正優存辦法，以推動合理退休
    所得之改革，符合100 年1 月1 日修正施行之退休法第32條
    規定意旨，依司法院釋字第614 號解釋意旨，尚無違反依法
    行政原則情事，且屬正當、合理。再按「信賴保護原則攸關
    憲法上人民權利之保障，公權力行使涉及人民信賴利益而有
    保護之必要者，不限於授益行政處分之撤銷或廢止（行政程
    序法第119 條、第120 條及第126 條參照），即行政法規之
    廢止或變更亦有其適用。行政法規公布施行後，制定或發布
    法規之機關依法定程序予以修改或廢止時，應兼顧規範對象
    信賴利益之保護。除法規預先定有施行期間或因情事變遷而
    停止適用，不生信賴保護問題外，其因公益之必要廢止法規
    或修改內容致人民客觀上具體表現其因信賴而生之實體法上
    利益受損害，應採取合理之補救措施，或訂定過渡期間之條
    款，俾減輕損害，方符憲法保障人民權利之意旨。至經廢止
    或變更之法規有重大明顯違反上位規範情形，或法規（如解
    釋性、裁量性之行政規則）係因主張權益受害者以不正當方
    法或提供不正確資料而發布者，其信賴即不值得保護；又純
    屬願望、期待而未有表現其已生信賴之事實者，則欠缺信賴
    要件，不在保護範圍。……」司法院釋字第525 號解釋甚明
    。是以，行政法規之廢止或變更，亦有信賴保護原則之適用
    ，亦即法規之廢止變更應兼顧規範對象信賴利益之保護。又
    信賴保護之構成要件須符合(1)信賴基礎：即行政機關表現在
    外具有法效性之決策；(2)信賴表現：即人民基於上述之法效
    性決策宣示所形成之信賴，實際開始規劃其生活或財產之變
    動，並付諸實施，此等表現在外之實施行為乃屬「信賴表現
    」；(3)信賴在客觀上值得保護等要件。原告主張其依100 年
    2 月1 日訂定前（即99年11月22日訂定並自100 年1 月1 日
    施行）之優存辦法已取得之權益及因此所生之合理信賴應予
    保護云云。惟司法院釋字第280 號解釋揭櫫：「……優惠存
    款每月所生利息，如不能維持退休人員之基本生活（例如低
    於編制內委任1 職等1 級公務員月俸額），其優惠存款自不
    應一律停止」準此，在保障一定生活條件之前提下，優惠存
    款應可取消或減少金額。司法院釋字第485 號解釋亦指明「
    鑒於國家資源有限，有關社會政策之立法，必須考量國家之
    經濟及財政狀況……亦應力求與受益人之基本生活需求相當
    ，不得超過達成目的所需必要限度……」，從而可知社會福
    利措施（即使是經「立法」之法律保留），也以「（維持）
    基本生活相當（所需）為限」。又任何法規皆非永久不能改
    變，法規未來可能修改或廢止，受規範者並非毫無預見，公
    保優惠存款之規定（含優存要點、優存辦法）自施行以來歷
    經多次修正（訂定），且依原告與臺灣銀行間簽訂之優惠儲
    蓄綜合存款存戶約定事項第10點：「優惠存款之儲存如因法
    令或主管機關相關規定變更，致額度或利率之計算有所變動
    時，應從其規定辦理，貴行毋庸另行通知。」之約定內容（
    見本院卷第21頁背面）可知，原告對優存辦法未來可能修改
    或廢止並非毫無預見，是原告謂因上揭優存辦法之修正（訂
    定），致其受有優惠存款利息差額之損失云云，尚難謂係屬
    其基於法規所形成之信賴，而實際開始規劃其生活或財產之
    變動，並付諸實施之「信賴表現」行為，容僅係「純屬願望
    、期待」，而未有表現其已生信賴之事實，核與信賴保護原
    則之適用要件未合。
  (六)至於原告主張本件縱應適用100 年2 月1 日施行之優存辦法
    ，依該辦法第5 條第3 項規定，應自原優惠存款契約期滿（
    102 年1 月15日）後，始依重新核定之得辦理優惠存款金額
    326,534 元換約續存乙節。按優存辦法第5 條第3 項規定：
    「第1 項人員依本辦法規定計算之公保優存金額如低於依『
    原優存要點』第3 點之1 規定計算之金額者，得於優惠存款
    契約期滿時，再依前條及本條規定辦理。」係針對退休後曾
    依100 年1 月1 日廢止前之「優存要點」第3 點之1 規定計
    算優存金額之人員，於100 年2 月1 日發布之優存辦法施行
    後，依該辦法計算所得辦理優存之金額低於依「優存要點」
    第3 點之1 規定計算之金額時，得於優惠存款契約期滿時再
    適用優存辦法之規定。再因99年11月22日及100 年2 月1 日
    發布之優存辦法，均在調整「優存要點」之規定，故對於因
    優存辦法施行而導致優存金額扣減者，予以適度之保障，即
    同意其得繼續依「優存要點」第3 點之1 之規定辦理，至其
    契約期滿時，再適用優存辦法之規定。惟查，本件原告係於
    100 年1 月16日退休生效，從未依優存要點第3 點之1 規定
    計算優存金額，是原告並無上開優存辦法第5 條第3 項規定
    之適用。此外，優惠存款係由政府編列預算支付差額利息，
    與一般存款之性質有別，自應依相關法令之規定辦理（僅於
    法令未規範部分，始有優惠存款契約之適用）；倘退休人員
    與受理優惠存款機構間之契約，得優先於優存辦法而適用，
    勢無法符合該項優惠存款福利措施所欲達成之政策目的，更
    將損及整體社會公益。因此退休人員（含原告）與臺灣銀行
    本於上開優惠存款之特殊性質，所簽訂之優惠儲蓄綜合存款
    存戶約定事項第10點，即約定：「優惠存款之儲存如因法令
    或主管機關相關規定變更，致額度或利率之計算有所變動時
    ，應從其規定辦理，貴行毋庸另行通知。」綜上，退休人員
    辦理優惠存款，應依相關法令辦理；在優存辦法已於100 年
    2 月1 日訂定發布，且已於第5 條第1 項明定本辦法施行前
    已退休人員兼具退撫新制實施前、後任職年資，且支（兼）
    領月退休金者，於本辦法施行後，亦應重新計算其公保優存
    金額之情形下，原告與臺灣銀行所簽訂之優存契約自應遵守
    上開規定而予變更。
  (七)原告另稱被告命原告於100 年6 月30日前，以調減後之優惠
    存款額度326,534 元與臺灣銀行西湖分行換約續存，係要求
    原告於優惠存款契約期間未屆滿即換約；惟另案重新核算訴
    外人得辦理續存金額，係命其於原優惠存款契約期滿後辦理
    續存，有保訓會100 年3 月29日100 公審決字第0037號及10
    0 年5 月10日100 公審決字第0100號復審決定暨本院100 年
    度簡字第407 號判決可稽，足徵對於因法令變更而調整優惠
    存款額度，若調整後之優惠存款額度較原核定為低者，均待
    原優惠存款契約期滿後換約續存時，始適用調整後之優惠存
    款額度，乃行政慣例，本件對於相同事項為不同處理，違反
    行政自我拘束原則及行政程序法第6 條規定之平等原則云云
    。然查，原告所稱之另案情形，均係退休後曾依100 年1 月
    1 日廢止前之「優存要點」第3 點之1 規定計算優存金額之
    人員，故於100 年2 月1 日訂定發布優存辦法之後，自得依
    上開優存辦法第5 條第3 項規定，於優惠存款契約期滿時，
    再依該優存辦法所調整之優惠存款額度辦理續存，核其情形
    與原告有別，自無原告所訴被告對於相同事項為不同處理而
    違反行政自我拘束原則及行政程序法第6 條規定之平等原則
    情事。
五、綜上所述，原告之主張均無可採。被告重新核算原告自100
    年2 月1 日起之公保養老給付得辦理優惠存款金額為326,53
    4 元，並無不合；復審決定予以維持，亦無違誤。原告猶執
    前詞，訴請撤銷，為無理由，應予駁回。
六、本件事證已臻明確，兩造其餘攻擊防禦方法經本院審酌後，
    核與判決結果均不生影響，故不再逐項論述，附敘明之。
七、據上論結，本件原告之訴為無理由，爰依行政訴訟法第98條
    第1 項前段，判決如主文。
中　　華　　民　　國　　100　 年　　12　　月　　29　　日
　        　　　　　臺北高等行政法院第二庭
                              審判長法  官　黃本仁
                                    法  官　林妙黛
                                    法  官　曹瑞卿
上為正本係照原本作成。
如不服本判決，應於送達後20日內，向本院提出上訴狀並表明上
訴理由，如於本判決宣示後送達前提起上訴者，應於判決送達後
20日內補提上訴理由書（須按他造人數附繕本）。
中　　華　　民　　國　　100　 年　　12　　月　　29　　日
          　　　　　　      　　　  書記官  黃玉鈴